【裁判字號】    89,保險,6
【裁判日期】    890704
【裁判案由】    給付保險金
【裁判全文】
臺灣高雄地方法院民事判決  八十九年度保險字第六號
    原      告  丙○○
    訴訟代理人  洪錫鵬律師
    送達代收人  乙○○      住.
    被      告  國泰人壽保險股份有限公司
                            設台北市○○區○○路四段二九六號
    法定代理人  甲○○      住台北市○○區○○路四段二九六號
    訴訟代理人  李明益律師
                吳敏惠律師
右當事人間給付保險金事件，本院判決如左：
    主      文
被告應給付原告新臺幣貳佰萬元，及自民國八十九年一月二十七日起至清償日止，按
年息百分之五計算之利息。
原告其餘之訴駁回。
訴訟費用由被告三分之二負擔，餘由原告負擔。
本判決原告勝訴部分以新臺幣柒拾萬元為被告供擔保後，得假執行；惟被告於假執行
實施前，以新臺幣貳佰萬元為原告預供擔保後，得免為假執行。
原告其餘假執行聲請駁回。
    事      實
甲、原告方面：
一、聲明：求為判決：
  (一)被告應給付原告新臺幣（下同）三百萬元，及自起訴狀繕本送達翌日起至清償日
    止，按年息百分之五計算之利息。
  (二)原告願供擔保，請准宣告假執行。
二、陳述：
  (一)原告為訴外人即被保險人謝學毅之父，訴外人即被保險人謝學毅於民國八十六年
    十月二十四日參加被告國泰人壽保險股份有限公司（下稱被告公司）之國泰美滿
    人生二○二終身壽險，保險金額為一百萬元，保險始期為八十六年十月二十四日
    起，受益人為原告，訴外人即被保險人謝學毅除主契約外，並附加防癌終身附約
    （個人型）、溫心住院日額保險附約、平安保險附約、豁免保險費附約（下稱本
    案保險契約）。嗣訴外人即被保險人謝學毅於保險期間即八十七年十二月一日不
    幸因中毒休克死亡，而依訴外人即被保險人與被告公司所簽定之本案保險契約約
    定，訴外人即被保險人於本案保險契約有效期間內身故者，被告公司應按總保險
    金額二倍即二百萬元給付身故保險金，另如意外身故則依本案保險契約約定，應
    給付一百萬元之保險金，是訴外人即被保險人謝學毅既因中毒休克意外身故，被
    告公司自應依本案保險契約之約定給付三百萬元予受益人即原告。
  (二)原告於訴外人即被保險人謝學毅死亡後檢具相關必要資料向被告公司請求給付保
    險金，被告公司竟以「本件依相驗屍體證明載，死亡方式未確認，請待死亡確認
    後，再行送件審理」云云為由拒絕給付保險金，茲訴外人即被保險人謝學毅死亡
    迄今已逾十三個月，且死亡原因確定為中毒休克死亡，被告公司依本案保險契約
    約定應給付保險金。
  (三)對被告公司抗辯之陳述：
    1.依台灣台南地方法院檢察署八十七年度相字第一六四六號相驗卷，記載訴外人
      即被保險人謝學毅係因施用不明藥物引起中毒休克死亡，僅能判定無他殺嫌疑
      ，至於係自殺或意外死亡，則不予確認，另訴外人即被保險人謝學毅之母謝陸
      美珠於警訊中稱死者謝學毅沒有留下遺書，沒有與他人結怨，沒有輕生之念，
      昨天（八十七年十一月三十日）早上在南二高工地附近騎摩拖車摔倒及今日（
      八十七年十二月一日）中午十二時許，在養雞時不小心摔倒，頭部左方有淤腫
      、牙齒流血等，最近沒有反常之行動，平日生活平常，沒又不良嗜好，嘉南藥
      專畢業等語，嗣於偵訊時稱訴外人即被保險人謝學毅沒有消極傾向，生前沒有
      與人打架等語，足見尚無證據證明訴外人即被保險人謝學毅係自殺身亡，此外
      ，訴外人即被保險人謝學毅死亡時甫滿二十七歲，正值青年，且已參加保險一
      年餘，保險金額復不高，益徵訴外人即被保險人無故意自殺之可能。
    2.訴外人即被保險人謝學毅既如前述係因施用不明藥物引起中毒休克死亡，而施
      用不明藥物引起中毒應係意外傷害致死亡，則被告依本案保險契約規定，自應
      給付意外身故保險金一百萬元，另本案保險契約國泰平安保險附約第二條第五
      款規定「本附約所稱傷害，係指被保險人於本附約有效期間內，因遭受意外傷
      害事故（指非由疾病引起之外來突發事故），致其身體蒙受傷害」，尚非被告
      公司所稱「本附約所稱傷害，係指被保險人於本附約有效的保險期間內，因遭
      遇外來突發意外事故，並以此意外傷害事故為直接且單獨原因，致其身體蒙受
      的傷害」。
三、證據：提出保險單、台灣台南地方法院相驗屍體證明書、被告公司通知函、國泰
    平安保險附約部分條款等影本各一份為證，並聲請本院傳訊證人謝陸美珠。
乙、被告方面：
一、聲明：求為判決：
  (一)原告之訴及假執行之聲請均駁回。
  (二)如受不利判決，願供擔保，請准宣告免為假執行。
二、陳述：
  (一)本案保險契約之國泰美滿人生二○二終身壽險契約條款第十三條第一項約定「被
    保險人於本契約有效期間身故者，本公司按當時總保險金額之二倍給付身故保險
    金」，但同契約第二十五條第三款約定「被保險人在契約訂立或復效之日起二年
    內故意自殺或自成殘廢」者，被告公司不負給付保險金責任。
  (二)原告主張訴外人即被保險人謝學毅因中毒休克意外身故，被告予以否認。原告主
    張訴外人即被保險人謝學毅於八十七年十二月一日不幸因中毒休克死亡云云，雖
    提出相驗屍體證明書為證，訴外人即被保險人謝學毅雖確係中毒休克死亡，然一
    般會導致中毒原因甚多，如吸入瓦斯、施用毒品或農藥等等不一而足，乃原告僅
    憑相驗屍體證明書即謂訴外人即被保險人謝學毅係意外身故云云，於法尚有未合
    。且依原告所提出之相驗屍體證明記載訴外人即被保險人謝學毅直接引起死亡之
    疾病或傷害：中毒休克，先行原因：施用不明藥物引起等語，則訴外人即被保險
    人謝學毅係自行施用藥物致中毒死亡，即屬自為行為，依本案保險契約第二十五
    條約定，被告公司自不負給付身故保險金。
  (三)另本案保險契約即國泰平安保險附約條款第三條規定「被保險人於本附約有效保
    險期間，因遭遇第二條意外傷害事故因而身故、殘廢或醫療時，本公司依照本附
    約約定保險金」，但同條款第二條第五項規定「本附約所稱傷害，係指被保險人
    於本附約有效的保險期間內，因遭遇外來突發的意外傷害事故，並以此意外傷害
    事故為直接且單獨原因，致其身體蒙受的傷害」，經查原告主張訴外人即被保險
    人謝學毅因中毒休克意外身故，依上述規定，原告就訴外人即被保險人謝學毅遭
    遇外來突發意外事故，並以此意外傷害事故為直接且單獨原因，致其身體受傷，
    因而身故等情，自應負舉證責任，況訴外人即被保險人謝學毅係自行施用藥物致
    中毒身亡（自為行為），即訴外人即被保險人謝學毅之死亡，並非因遭遇外來突
    發的意外傷害所肇致，則依本案保險契約國泰平安保險附約第三條約定，被告公
    司自不負給付意外保險金責任。
  (四)本案保險契約即國泰平安保險附約第二條第五項規定，經財政部於八十五年九月
    十日台財保字第八五二三七○○六八號函令准修正為「本附約所稱傷害，係指被
    保險人於本附約有效保險期間內，因遭受意外傷害事故（指非由疾病引起之外來
    突發事故），致其身體蒙受傷害」。
  (五)本院向台灣台南地方法院檢察署調取訴外人即被保險人謝學毅相驗卷所附相驗屍
    體證明書、驗斷書，檢察官相驗報告書均載明訴外人即被保險人謝學毅係施用不
    明藥物引起中毒休克死亡，且被保險人之母謝陸美珠於檢察官偵訊中亦供稱「沒
    有（他殺嫌疑）」，故檢察官因查無他殺嫌疑而依法報結，則訴外人即被保險人
    謝學毅死亡既非出於他殺，而係因其本身施用不明藥物引起中毒休克造成，顯然
    係蓄意所為，亦即訴外人即被保險人謝學毅係故意自殺，被告公司自不負給付保
    險金之義務。且原告就訴外人即被保險人謝學毅意外身故，迄未舉證以實其說，
    故原告主張訴外人即被保險人係意外身亡一節，核與事實不符，自無足採。
三、證據：提出國泰人壽美滿人生二○二終身壽險、國泰平安保險附約契約條款影本
    三份，聲請本院向台灣台南地方法院檢察署調取訴外人即被保險人謝學毅之相驗
    卷及傳訊證人毛俊中（台灣台南地方法院檢察署檢驗員）
丙、本院依職權向台灣高雄地方法院檢察署調取訴外人即被保險人謝學毅之刑案資料
    查註紀錄表及向台灣台南地方法院檢察署調取該署八十七年度相字第一六四六號
    相驗卷。
    理      由
一、原告起訴主張：原告之子謝學毅於八十六年十月二十四日，以自己為要保人及被
    保險人，向被告投保「國泰美滿人生二○二終身壽險」，保險金額為一百萬元，
    並附加防癌終身附約（個人型）、溫心住院日額保險附約、平安保險附約、豁免
    保險費附約，而依訴外人即被保險人與被告公司所簽定之本案保險契約約定，訴
    外人即被保險人於本案保險契約有效期間內身故者，被告公司應按總保險金額二
    倍即二百萬元給付身故保險金，另如意外身故則依本案保險契約約定，應給付一
    百萬元之保險金，嗣訴外人即被保險人謝學毅於保險有效期間即八十七年十二月
    一日不幸因意外中毒休克死亡，故依本案保險契約之前開約定，被告公司自應依
    本案保險契約之約定給付三百萬元予受益人即原告，惟被告公司於原告檢具相關
    資料向被告公司請求給付保險金，被告公司竟拒給付保險金，為此，爰依據本案
    保險契約之約定，請求被告給付三百萬元，及自起訴狀繕本送達之翌日起至清償
    日止，按年息百分之五計算之利息等語。
二、被告公司則以：訴外人即被保險人謝學毅雖於八十七年十二月一日中毒休克身亡
    ，惟係因訴外人即被保險人謝學毅本身蓄意施用不明藥物引起中毒休克造成，即
    訴外人即被保險人謝學毅係故意自殺，故依據本案保險契約之國泰美滿人生二○
    二終身壽險契約條款第二十五條第三款之約定，被告公司不負給付身故保險金二
    百萬元之義務。且依據本案保險契約即國泰平安保險附約條款第二條第五款規定
    ，原告須就訴外人即被保險人謝學毅遭遇外來突發意外事故，致其身體受傷因而
    身故等情，負舉證責任，況訴外人即被保險人謝學毅係自行施用藥物致中毒身亡
    ，並非因遭遇外來突發的意外傷害所肇致，則依本案保險契約國泰平安保險附約
    第三條約定，被告公司自不負給付意外保險金責任云云，資為抗辯。
三、查訴外人謝學毅於八十六年十月二十四以其本人為被保險人及要保人向被告公司
    投保國泰美滿人生二○二終身壽險，並附加防癌終身附約（個人型）、溫心住院
    日額保險附約、平安保險附約、豁免保險費附約，原告為本案保險契約之受益人
    ，而訴外人即被保險人謝學毅於保險契約有效期間八十七年十二月一日下午六時
    許，在台南縣龍崎鄉楠坑村一號住處內，因施用不明藥物致中毒休克死亡等情，
    業據原告提出保險單及台灣台南地方法院相驗屍體證明書各一份為證，並為兩造
    所不爭執，堪信為真實。
四、查本案保險契約國泰美滿人生二○二終身壽險條款第十三條第一項約定「被保險
    人於本附約有效期間內身故者，本公司按當時總保險金額二倍給付身故保險金」
    ，是參諸該規定，僅須被保險人於契約年限內死亡，被告公司依照契約約定，自
    須給付保險金，雖同壽險條款第二十五條第三款固約定「保險人於契約訂立或復
    效之日起二年內故意自殺或自成殘廢者，保險人不負給付保險金的責任」，惟此
    屬保險人除外免責規定，是依舉證責任之分配原則，受益人僅須證明保險事故（
    即被保險人死亡）之損害業已發生即可，保險人如主張其有免責事由，應由保險
    人負舉證責任（最高法院七十四年度台上字第八四八號判決意旨參照）。經查：
  (一)依台灣台南地方法院檢察署檢察官相驗後所開具之相驗屍體證明書所載，其引起
    訴外人即被保險人謝學毅直接死亡之原因為：(甲)：中毒休克；(乙)施用不明藥物引
    起，準此以觀，本件訴外人即被保險人謝學毅既發生中毒休克死亡之事實，原告
    依訴外人即被保險人謝學毅與被告公司所訂立之本案國泰美滿人生二○二終身壽
    險契約請求給付被告公司給付保險金，依法有據，故被告公司如主張有訴外人即
    被保險人謝學毅係故意自殺而執此為免責之事由，自需由被告公司就該事由負舉
    證責任。
  (二)惟被告公司就此部分亦僅執台灣台南地方法院檢察署相驗屍體證明書，主張訴外
    人即被保險人謝學毅係自行施用藥物致中毒死亡，即屬自為行為，且以訴外人即
    被保險人謝學毅之母謝陸證人於前開相驗卷偵訊中所供稱「沒有（他殺嫌疑）」
    云云，故台灣台南地方法院檢察官以查無他殺嫌疑而依法報結等，引為推論訴外
    人即被保險人謝學毅係蓄意服用藥物，故意自殺之依據，然就台灣台南地方法院
    檢察署相驗資料而言，實尚不足斷定訴外人即被保險人謝學毅係自殺身亡，僅可
    認定係施用不明藥物引起休克中毒，因訴外人即被保險人謝學毅係故意服用或誤
    食均有可能，此亦為台灣台南地方法院檢察署相驗屍體證明書就死亡方式係勾選
    「未確認」，是此被告公司既不能證明訴外人即被保險人謝學毅確屬自殺，自不
    得僅憑訴外人即被保險人謝學毅係因施用不明藥物，即遽以臆測訴外人即被保險
    人謝學毅為自殺，是被告所辯訴外人即被保險人謝學毅為自殺身亡，舉證尚有未
    足，不足採信。
  (三)綜上所述，被告公司既無確切之證據足以證明訴外人即被保險人謝學毅係基於自
    殺之意念而服用不明藥物進造成中毒休克以致死亡，則保險受益人即原告以訴外
    人即被保險人謝學毅死亡之保險事故發生，而依本案國泰美滿人生二○二終身壽
    險契約之約定，訴請被告公司給付保險金二百萬元及自八十九年一月二十七日（
    即起訴狀繕本送達之翌日，本件訴狀係於八十九年一月二十六日送達被告公司，
    有送達證書附卷足憑）起至清償日止，按年息百分之五計算之遲延利息，依法即
    屬有據，應予准許。
五、次按本案國泰平安保險附約條款第三條固規定「被保險人於本附約有效保險期間
    ，因遭遇第二條意外傷害事故因而身故、殘廢或醫療時，本公司依照本附約約定
    保險金」，但同條款第二條第五項亦規定「本附約所稱傷害，係指被保險人於本
    附約有效的保險期間內，因遭遇外來突發的意外傷害事故（指非由疾病引起外來
    突發事故），致身體蒙受傷害」，故可知該附加平安保險給付特約條款，係就被
    保險人因外來突發的意外事故，致身體受傷或死亡，保險人方付保險金所為之約
    定。而所謂外來之事故，應係指來自自身以外之事故而言，該傷害保險意外死亡
    給付特約條款，此有別於主保險契約以被保險人之死亡而不論其原因為自然死亡
    或意外死亡即行給付者不同，故其範圍自應從嚴認定，否則即無另行附加平安保
    險之必要。另保險契約之「意外事故」應受保險契約條款所約定條件之限制，與
    一般人之觀念中所指之「意外」係泛指「意料之外」者，其基本概念不同，自不
    容混為一談。是依據舉證責任分配原則，原告若欲請求被告公司給付平安保險金
    ，自須對保險事故之發生原因即「遭遇外來突發的意外傷害事故」負舉證之責任
    ，然若原告已舉證證明後，被告有反對之主張或主張對己有利之免責事由時，則
    須由被告負舉證責任。經查：
  (一)原告主張訴外人即被保險人謝學毅於八十七年十二月一日其於前開住處內，係因
    意外服用不明藥物導致中毒休克死亡之情，無非係以相驗屍體證明書係記載訴外
    人即被保險人謝學毅係因施用不明藥物引起中毒休克死亡，判定無他殺嫌疑，至
    於係自殺或意外死亡，則不予確認，及訴外人即被保險人謝學毅之母謝陸美珠於
    警訊、偵查中之供詞，復參以訴外人即被保險人謝學毅死亡時甫滿二十七歲，正
    值青年，且已參加保險一年餘，保險金額復不高為憑。
  (二)然同前已述，依就前開相驗資料，除無法認定訴外人即被保險人謝學毅係故意服
    用藥物自殺身亡外，亦無法認定係屬意外誤用藥物而身亡，雖訴外人即被保險人
    謝學毅之母謝陸美珠於警訊、偵查中均供稱謝學毅無自殺可能云云，惟實乃證人
    個人揣測，尚無法認定訴外人即被保險人於服用藥物時之主觀心意為何（究為故
    意服用或意外誤食），自無法援為有利之證據，是原告因無法就訴外人即被保險
    人謝學毅確因自身以外之突發事故，導致其死亡，負舉證責任。從而，原告本於
    本案國泰平安保險附約約定，請求被告公司給付意外保險之保險金，即屬無據，
    不應准許。
六、假執行部分：原告等勝訴部分，兩造分別陳明願供擔保，請准為假執行或免為假
    執行之宣告，經核無不合，爰分別酌定相當擔保金額而准許之，至原告敗訴部分
    ，此部分假執行之聲請，已失其依據，併應予駁回。
七、按攻擊或防禦方法，除別有規定外，應依訴訟進行之程度，於言詞辯論終結前適
    當時期提出之；當事人意圖延遲訴訟，或因重大過失，逾時始提出攻擊或防禦方
    法，有礙訴訟終結者，法院得駁回之，為民事訴訟法第一百九十六條所規定。查
    原告雖聲請傳訊證人謝陸美珠及被告亦聲請傳訊證人毛俊中，以查明訴外人即被
    保險人謝學毅是否意外死亡云云，惟查本案前於八十九年二月二十二日第一次開
    庭審理，隨向台灣台南地方法院檢察署調取八十七年度相字第一六四號相驗卷後
    ，嗣分於八十九年三月二十四日、四月二十五日開庭審理，兩造均未就前開事項
    予以聲請，後經本院於八十九年五月九日當庭就本案舉證責任予以分配，並諭知
    就兩造如有須調查事項，請於七日內具狀提出，惟兩造遲至本院八十九年五月三
    十日審理以言詞或於八十九年六月一日具狀要求本院傳訊前開證人，是參諸前開
    規定，本院不予傳訊，併予敘明。
八、據上論結：本件原告之訴一部有理由，一部無理由，依民事訴訟法第七十九條但
    書、第三百九十條第二項、第三百九十二條，判決如主文。
中      華      民      國    八十九    年      七      月      四      日
                              臺灣高雄地方法院民事第六庭
~B法      官  張維君
右為正本係照原本作成。
如不服本判決，應於送達後廿日內，向本院提出上訴狀並表明上訴理由，如於本
判決宣示後送達前提起上訴者，應於判決送達後十日內補提上訴理由書（須附繕本）。
中      華      民      國    八十九    年      七      月      四      日
~B法院書記官  梁瑜玲


司法院資訊處製作；財團法人民間司法改革基金會備份。
